臺灣高等法院高雄分院民事判決　　　　110年度上易字第114號
上　訴　人　陳義明　
訴訟代理人　吳春生律師
被 上訴 人　楊啟明　
訴訟代理人　黃呈熹律師
複 代理 人　黃頌善律師
上列當事人間請求排除侵害等事件，上訴人對於中華民國109 年
12月22日臺灣屏東地方法院108 年度訴字第110 號第一審判決提
起上訴，本院於民國110 年10月6 日言詞辯論終結，判決如下：
    主      文
原判決關於駁回上訴人第二項之訴部分暨訴訟費用之裁判均廢棄
。
上開廢棄部分，被上訴人應將如附圖所示編號813 ⑴，面積37.9
7 平方公尺道路超過地表部分除去。
上訴人其餘上訴駁回。
第一、二審訴訟費用由上訴人負擔百分之四十五，餘由被上訴人
負擔。
    事實及理由
一、上訴人起訴主張：其為坐落屏東縣○○鄉○○段000 地號土
    地（下稱Ａ地）之所有權人，並向財政部國有財產署承租該
    管同段758 地號土地（下稱Ｂ地）種植芒果樹。被上訴人前
    經原審法院以105 年度潮簡字第270 號判決、105 年度簡上
    字第135 號確定判決（下分別簡稱潮簡判決、簡上判決，合
    稱前案判決）確認對於Ａ地中如附圖所示編號813 ⑴面積37
    .97 平方公尺道路（下稱Ａ路）及於Ｂ地中如附圖所示編號
    758 ⑴面積29.81 平方公尺道路（下稱Ｂ路）有通行權（下
    稱系爭通行權），並命上訴人應容忍被上訴人開設道路通行
    。惟被上訴人以混凝土結構砌牆並架高路面約50公分，致Ａ
    地分割兩半，上訴人農作時無法順利橫越，已逾越前判決所
    容許開設道路之範圍，並喪失土地不能整體利用之價值新臺
    幣（下同）625,000 元。又上訴人因該通行權受有Ａ路、Ｂ
    路不能使用之損害，被上訴人應自民國107 年7 月1 日鋪設
    石子築牆建造道路通行時起，每年支付償金1036元。另被上
    訴人於前判決強制執行程序前，自行砍除上訴人所有之芒果
    樹4 棵，每棵價值12,000元，應賠償48,000元。為此，爰依
    民法第767 條第1 項中段，先、備位請求被上訴人將Ａ路、
    Ｂ路由地面起算高度超過6 公分部分除去或超過地表部分除
    去；類推適用土地法第216 條，請求喪失土地價值；依民法
    第788 條第1 項後段，請求償金；依民法第184 條第1 項、
    第196 條，請求芒果樹遭砍除之損害賠償等語。並聲明：㈠
    被上訴人應給付上訴人625,000 元，及自本件準備書狀送達
    翌日起至清償日止，按週年利率5%計算之利息；㈡就道路除
    去部分：⒈先位聲明：被上訴人應將Ａ路及Ｂ路由地面起算
    高度超過6 公分部分除去；⒉備位聲明：被上訴人應將Ａ路
    及Ｂ路超過地表部分除去；㈢被上訴人應自107 年7 月1 日
    起至不再通行Ａ路、Ｂ路之日止，按年給付上訴人1,036 元
    ；㈣被上訴人應給付上訴人48,000元，及自108 年1 月8 日
    起至清償日止，按週年利率5%計算之利息；㈤第一、三項部
    分，上訴人願供擔保，請准宣告假執行。
二、被上訴人辯以：伊為實踐合法取得之通行權，砍伐芒果數4
    棵，並非不法行為，且每棵芒果樹以12,000元計算賠償金額
    ，亦屬過高。至上訴人請求伊支付通行權償金之部分，因伊
    已支付Ｂ地管理人即財政部國有財產署50年期間通行Ｂ地之
    償金，上訴人就此部分自不得再以承租人身分重複請求；且
    上訴人主張以每平方公尺15元計算Ａ路、Ｂ路之通行償金，
    高於當地租金價格甚多。又因Ａ路、Ｂ路所通行之土地相鄰
    處有高低落差，其架高路面以混凝土結構砌牆穩定路基，並
    埋設排水管解決排水問題，為供通行所必要，未逾越前判決
    開設道路之範圍，且本件並非政府之強制徵收行為，而係法
    院衡量過兩造之利益後所做出之通行權判決，無類推適用土
    地法第216 條規定之問題，上訴人請求所稱喪失土地不能整
    體利用之價值625,000 元自無理由。聲明：㈠上訴人之訴及
    假執行之聲請均駁回；㈡如受不利判決，願供擔保請准宣告
    免為假執行。
三、原審判決被上訴人應自107 年7 月1 日起至終止通行如附圖
    所示編號813 ⑴面積37.97 平方公尺土地之日止，按年給付
    上訴人依通行面積37.97 平方公尺乘以各該年度土地申報地
    價5 ％計算之償金，並應給付上訴人8,470 元，及自108 年
    1 月8 日起至清償日止，按週年利率5 ％計算之利息，而駁
    回上訴人其餘之訴。上訴人不服提起上訴，聲明：㈠原判決
    關於駁回上訴人下列請求部分及其訴訟費用之裁判均廢棄；
    ㈡先位聲明：被上訴人應將Ａ路及Ｂ路之道路超過地表部分
    除去；㈢備位聲明：⒈被上訴人應給付上訴人625,000 元及
    自本件起訴狀繕本送達翌日起至清償日止按週年利率5 ％計
    算之利息；⒉通行償金部分，被上訴人應自107 年7 月1 日
    起至廢止通行之日止按年給付上訴人1,036 元。被上訴人則
    聲明：上訴駁回（被上訴人敗訴部分未據上訴，不予贅述）
    。
四、兩造不爭執事項：
  ㈠被上訴人於105 年間對上訴人及國有財產署提起確認通行權
    存在訴訟，經前案判決確認被上訴人在Ａ路及Ｂ路之範圍有
    通行權存在，且上訴人、國有財產署應容忍被上訴人開設道
    路通行，不得有妨礙被上訴人通行之行為等情確定。
  ㈡嗣被上訴人於Ａ地、Ｂ地開設如原審卷第45頁至第49頁照片
    所示道路，並因開設Ａ路、Ｂ路而移除上訴人所種植之芒果
    樹4 棵。
五、本件爭點：
  ㈠上訴人請求被上訴人應將Ａ路及Ｂ路超過地表部分除去，有
    無理由？
  ㈡上訴人請求被上訴人賠償因Ａ地分裂致不能整體利用之損害
    625,000 元，有無理由？
  ㈢被上訴人因通行Ａ路及Ｂ路應支付之償金以若干為當？
六、本院之判斷：
  ㈠上訴人請求被上訴人應將Ａ路及Ｂ路超過地表或超過6 公分
    部分除去，有無理由？
  ⒈按所有人對於無權占有或侵奪其所有物者，得請求返還之。
    對於妨害其所有權者，得請求除去之。有妨害其所有權之虞
    者，得請求防止之。民法第767 條第1 項定有明文。次按，
    強制執行應依執行名義為之，惟執行名義所命之給付如有不
    適法、不明確或不可能之情形，執行法院應裁定駁回債權人
    強制執行之聲請。是如因執行名義不明確而不應為強制執行
    ，債權人猶執該執行名義為執行行為，如已妨害債務人所有
    物之所有權，債務人自得依民法第767 條之規定，請求排除
    。
  ⒉查前案判決固於主文諭知上訴人應容忍被上訴人開設道路通
    行Ａ地及Ｂ地，通行範圍即為Ａ路、Ｂ路，且不得有防礙被
    上訴人通行之行為，並於理由論述被上訴人可通行之土地寬
    度以3 公尺為必要及相當，另Ａ地原為農地，並無路基，與
    相鄰Ｂ地又有約60公分之高低差，如路面僅為泥土，遇雨泥
    濘，易遭沖刷，且如未填平，通行顯有困難，而有開設道路
    以為通行之必要等語（見原審卷一第41頁、第91-92 頁）。
    然因前案簡上案件審理期間，曾至現場勘驗確認上訴人所有
    之Ａ地（即813 地號土地）東高西低，與產業道路間有國有
    財產局所有之Ｂ地（即同段758 地號土地）相隔，產業道路
    至Ａ地有2 段落差之事實（見簡上卷第97頁）。惟前案判決
    就上開相鄰土地有二段高低差部分，並未說明應如何填平上
    揭相鄰土地之高低差以開設道路，諸如究係以整體墊高之方
    式填平並開設道路，抑或僅需鋪平或鏟平土地間相鄰之落差
    而以施作製作緩坡之方式等即足，佐以上訴人於前案審理時
    亦主張：前案判決所示通路位置，應不必准被上訴人開設道
    路，依原地形地勢「鋪平」即可，且前案判決所認定之通行
    方案，將導致阻斷水流而淹水，被上訴人開闢道路時，應提
    出如何確保上訴人之土地不會淹水等語（見潮簡卷第66頁背
    面、第94頁、第120 頁背面、簡上卷第93頁），又被上訴人
    於施作Ａ路、Ｂ路時，上訴人亦到場阻止被上訴人進行墊高
    之施作，此經兩造於原審陳述明確（見原審卷一第153 頁）
    ，足見兩造就應如何填平開設道路，存有爭執；且就被上訴
    人可開設道路之材質為何，前案判決亦未有說明。是前案判
    決就應如何開設道路及道路材質既均未盡明確，揆諸前開論
    述，被上訴人以前案判決為執行名義聲請於上訴人所有之Ａ
    地開設Ａ路，即不應准許，被上訴人所開設之Ａ路，已侵害
    上訴人所有Ａ地之所有權，上訴人請求除去Ａ路，即屬有據
    。
  ⒊被上訴人雖稱Ａ地上開設Ａ路係依法院執行人員指揮所為云
    云。然經本院調取臺灣屏東地方法院（下稱屏東地院）106
    年度司執字第50995 號執行卷宗（下稱系爭執行卷宗）核閱
    之結果，Ａ路及Ｂ路均係於屏東地院執行處通知上訴人自動
    履行後，因上訴人未自動履行，屏東地院於請地政機關確認
    前案判決通行範圍後，由被上訴人自行施作完畢陳報屏東地
    院執行處，此經本院核閱系爭執行卷宗無訛，被上訴人亦自
    承施作Ａ路及Ｂ路時執行法院人員並未到場（見本院卷第93
    頁），是被上訴人稱係依執行人員指揮下施作Ａ路及Ｂ路云
    云，即不可信。
  ⒋至上訴人請求除去就Ｂ地上Ｂ路部分，因Ｂ地管理人為財政
    部國有財產署（下稱國產署），國產署已同意被上訴人自10
    6 年10月30日起，承租Ｂ路所示土地通行並繳納償金，上訴
    人所承租之Ｂ地及同段514 地號2 筆國有土地，並未包括准
    被上訴人准許通行之部分等情，有國產署南區分署屏東辦事
    處106 年10月20日台財產南屏三字第10633049240 號函、10
    6 年10月27日台財產南屏三字第10633050690 號函、110 年
    7 月20日台財產南屏三字第11007075590 號函可佐（見原審
    卷一第109 頁、第113 頁、本院卷第227 頁）。上訴人既非
    所有權人，且被上訴人已合法承租Ｂ路繳納償金，上訴人請
    求被上訴人拆除Ｂ路部分，自無理由。且上訴人另請求被上
    訴人請求支付通行Ｂ路部分之償金部分（即本件爭點㈢中所
    示Ｂ路償金之部分），同為無理由。
  ㈡上訴人請求拆除Ａ路既有理由，則上訴人備位請求被上訴人
    給付因通行Ａ地之償金以及Ａ地因被上訴人施作Ａ路分裂致
    不能整體利用之損害，本院爰不再加以論駁。
七、綜上所述，上訴人依民法第767 條第1 項之規定，請求除去
    Ａ路，為有理由，應予准許；另請求除去Ｂ路部分及請求通
    行Ｂ地部分償金之部分，則無理由而應予駁回。從而原審就
    上開應准許部分，為上訴人敗訴之判決，尚有未洽，上訴論
    旨指摘原判決此部分不當，求予廢棄改判，為有理由，爰由
    本院廢棄改判如主文第2 項所示。至於上訴人上述請求不應
    准許部分，原審為上訴人敗訴之判決，並駁回其假執行之聲
    請，經核並無不合，上訴意旨指摘原判決此部分不當，求予
    廢棄改判，為無理由，應駁回此部分之上訴。又本件事證已
    明，兩造其餘攻防及證據，經本院斟酌後，認均不足以影響
    本判決之結果，爰不逐一論列。
八、據上論結，本件上訴為一部有理由、一部無理由，依民事訴
    訟法第450 條、第449 條第1 項、第79條、第463 條，判決
    如主文。
中    華    民    國   110    年    10    月    27    日
                            民事第二庭
                                審判長法  官  黃國川
                                      法  官  何佩陵
                                      法  官  李怡諄
以上正本證明與原本無異。
本件不得上訴。
中    華    民    國   110    年    10    月    27    日
                                      書記官  郭蘭蕙